臺灣高等法院臺中分院民事判決
111年度上字第17號
上  訴  人  劉冠良
            陳一火
共      同
訴訟代理人  林永山律師
被  上訴人  趙銀環
訴訟代理人  張崇哲律師
複  代理人  許凱翔律師
            黃瑋俐律師
            陳宥安律師
上列當事人間請求遷讓房屋等事件，上訴人對於中華民國110年1
0月27日臺灣彰化地方法院110年度訴字第232號第一審判決提起
上訴，本院於111年7月26日言詞辯論終結，判決如下：    
    主      文
上訴駁回。（原判決主文第二項減縮為：被告應自民國109年12
月4日起至前項房屋遷讓之日止，按月連帶給付原告新臺幣1萬元
。）
第二審訴訟費用由上訴人負擔。
    事實及理由
壹、程序部分：
一、按當事人於第二審為訴之變更或追加，非經他造同意，不得
    為之，但擴張或減縮應受判決事項之聲明者，不在此限，民
    事訴訟法第446條第1項、第255條第1項第3款定有明文。被
    上訴人於原審依民法第767條、第184條第1項、第185條、第
    179條規定，聲明請求：㈠上訴人應將坐落彰化縣○○鄉○○段00
    00地號土地（下稱系爭土地）上之同段000建號建物（門牌
    號碼：彰化縣○○鄉○○路○段00號，下稱系爭房屋），及如彰
    化縣彰化地政事務所收件日期文號民國110年8月6日彰土測
    字第0000號土地複丈成果圖（即原判決附圖，下稱附圖）所
    示編號Ｂ部分之未辦保存登記增建倉庫（面積39.96平方公尺
    ）、編號Ｃ部分之未辦保存登記增建雨遮（面積8.36平方公
    尺，編號Ｂ、Ｃ部分下合稱系爭增建物），騰空遷讓返還被上
    訴人；㈡上訴人應自109年12月4日起至遷讓系爭房屋及增建
    物之日止按月連帶給付被上訴人新臺幣（下同）2萬元。原
    審判決准許上開聲明第㈠項部分；上開聲明第㈡項部分，則判
    命上訴人應自109年12月4日起至系爭房屋及增建物遷讓之日
    止按月連帶給付被上訴人16,000元，並依被上訴人之聲請及
    依職權為准、免假執行之宣告；另駁回被上訴人其餘之訴及
    假執行之聲請。上訴人就其受敗訴判決部分，提起上訴；被
    上訴人就其受敗訴判決部分，則未聲明不服，上開部分非本
    院審理範圍，以下不為論述。另就上開聲明第㈡項部分，被
    上訴人於本院審理中表示不再主張民法第179條為請求權基
    礎；其因上訴人無權占用系爭房屋及增建物所受之損害額，
    同意以每月1萬元作為計算基準（見本院卷第211、221頁）
    ，核屬聲明之減縮，依上開規定，應予准許。
二、次按送達於應受送達人之住居所、事務所或營業所行之。但
    在他處會晤應受送達人時，得於會晤處所行之，民事訴訟法
    第136條第1項定有明文。上訴人陳一火雖主張：伊之戶籍、
    住居所及營業所皆未設於系爭房屋及增建物所在地址即「彰
    化縣○○鄉○○路○段00號」，原審以該址對伊送達訴訟文書為
    不合法，訴訟程序顯有重大瑕疵，應廢棄發回原法院更行審
    理等語。然陳一火又自承：系爭房屋及增建物原為訴外人○○
    ○所有，伊向○○○承租系爭房屋及增建物後，另委任上訴人劉
    冠良管理系爭房屋及增建物，並作為經營○○○香鋪之用等語
    （見本院卷第207頁）。足認系爭房屋及增建物為陳一火經
    營○○○香鋪之營業處所無訛。則依上開規定，原審對陳一火
    以○○○香鋪所在該址送達訴訟文書，自屬合法送達，難認有
    何重大瑕疵。故而陳一火此部分主張，要屬無據。
貳、實體部分：
一、被上訴人主張：伊於109年11月24日得標買受系爭土地暨坐
    落其上之系爭房屋及增建物，原法院於109年12月4日核發不
    動產權利移轉證書予伊，並於109年12月14日辦畢所有權移
    轉登記。而上訴人占有使用系爭房屋及增建物作為經營○○○
    香鋪之用，自109年12月4日起，無權占用伊所有之系爭房屋
    及增建物，共同侵害伊對系爭房屋及增建物之所有權。爰依
    民法第767條第1項前段及中段、第184條第1項前段、第185
    條第1項前段規定，求為命上訴人將系爭房屋及增建物騰空
    遷讓返還予伊，及自109年12月4日起至騰空遷讓返還系爭房
    屋及增建物之日止按月連帶給付伊1萬元之判決；並陳明願
    供擔保，請准宣告假執行（原審為被上訴人一部勝訴之判決
    ，並為准、免假執行之宣告，及就騰空遷讓返還系爭房屋及
    增建物部分定履行期間為3個月。上訴人就其受敗訴判決部
    分不服，提起上訴）。並答辯聲明：上訴駁回。
二、上訴人則以：系爭房屋及增建物原為○○○所有，○○○將系爭房
    屋及增建物出租予陳一火，約定以每月租金1萬元抵償○○○對
    陳一火所負之債務，租期自106年3月1日起至122年2月29日
    止，並簽有上證一之房屋租賃契約書（下稱系爭租約）。嗣
    系爭房屋及增建物雖遭原法院查封拍賣，並由被上訴人取得
    所有權，然依民法第425條第1項規定，系爭租約對被上訴人
    仍繼續存在。陳一火基於系爭租約占用使用系爭房屋及增建
    物，自屬有權占有，而未侵害被上訴人之所有權。縱陳一火
    未向被上訴人繳付租金，但因被上訴人未通知陳一火其已承
    受系爭租約之租金債權，故陳一火對○○○給付租金之行為仍
    屬有效，而已生清償效力。而劉冠良係受陳一火委任來管理
    系爭房屋及增建物，並作為經營○○○香鋪之用，劉冠良基於
    上開委任關係亦有權占用系爭房屋及增建物等語置辯。並均
    上訴聲明：㈠原判決不利上訴人部分暨訴訟費用之裁判均廢
    棄；㈡上開廢棄部分，被上訴人於第一審之訴及其假執行之
    聲請均駁回。
三、本院經爭點整理及協議簡化爭點之結果如下：（見本院卷第
    238至240頁）
  ㈠兩造不爭執事項：
  ⒈系爭土地上有如附圖編號Ａ所示之系爭房屋、編號Ｂ、Ｃ所示之
    系爭增建物。
  ⒉系爭土地、系爭房屋及增建物原均為○○○所有。
  ⒊○○○因與訴外人滙豐(台灣)商業銀行股份有限公司（下稱匯豐
    銀行）有債務關係，經匯豐銀行聲請支付命令後，持原法院
    108年度司促字第8954號支付命令暨確定證明書聲請對○○○之
    財產為強制執行，經原法院109年度司執字第23835號清償債
    務事件為強制執行程序，並經訴外人臺灣中小企業銀行股份
    有限公司以原法院108年度執全字第44號假扣押裁定、訴外
    人○○○持原法院簡易庭108年度司拍字第121號拍賣抵押物裁
    定為併案執行（109年度司執字第24025、24752號），嗣匯
    豐銀行於執行程序中撤回執行。
  ⒋執行法院於109年6月29日至系爭土地、系爭房屋及增建物現
    場進行測量及查封作業，劉冠良在場表示其為○○○前夫，並
    稱系爭房屋及增建物是其與○○○使用，一樓由其以100萬元頂
    下經營○○○紙舖，並每月給付○○○1萬元租金，但雙方無書面
    契約，經執行法院記載於執行筆錄，劉冠良並於在場人欄簽
    名。
  ⒌執行法院將系爭土地、系爭房屋及增建物合併拍賣，並於拍
    賣公告之使用情形欄記載：「據地政人員指界，房屋租予第
    三人。上述現況及其他相關實際情形，投標人應自行至現場
    查證，執行法院依法不負瑕疵擔保責任。拍定後不點交。」
  ⒍被上訴人於109年11月24日標得系爭土地、系爭房屋及增建物
    ，並經執行法院於109年12月4日核發不動產權利移轉證書，
    被上訴人於109年12月14日登記為系爭土地及房屋之所有權
    人。
  ⒎原審於110年5月7日至現場履勘，勘驗結果：「門牌彰化縣○○
    鄉○○村○○路○段00號房屋為二層樓建物，一樓後方有增建鐵
    皮建物，現由被告開設○○○香舖。」該次勘驗報到單之被告
    欄記載劉冠良、陳一火到場，但僅有陳一火於勘驗筆錄上簽
    名。
  ⒏系爭租約記載陳一火向○○○承租系爭房屋，租賃期間為106年3
    月1日至122年2月29日，每月租金1萬元，因○○○向陳一火借
    款尚餘200萬元未償，即以此房屋租賃作為抵償（立契約人
    為○○○、陳一火，簽約日期為106年3月1日）。
  ⒐系爭房屋及增建物現仍由劉冠良所占有使用，並由陳一火於
    內經營○○○香舖。
  ⒑若上訴人無合法權利占有使用系爭房屋及增建物，被上訴人
    得請求之損害額，經兩造合意以每月1萬元計算。
　㈡本件爭點：
  ⒈上訴人占有使用系爭房屋及增建物有無合法權利？
  ⒉若否，被上訴人得請求上訴人給付之損害額為若干？
  ⑴陳一火對○○○是否有債權存在？
  ⑵陳一火與○○○就系爭房屋及增建物是否有租賃關係存在？其二
    人間是否有約定以陳一火每月應給付之租金抵償○○○所積欠
    之債務？
  ⑶陳一火在未受房屋轉讓通知前，對○○○之清償租金行為是否有
    效？
四、得心證之理由：　　
  ㈠上訴人占有使用系爭房屋及系爭增建物並無合法權利：
  ⒈按所有人對於無權占有或侵奪其所有物者，得請求返還之；
    對於妨害其所有權者，得請求除去之，民法第767條第1項前
    段、中段分別定有明文。次按出租人於租賃物交付後，承租
    人占有中，縱將其所有權讓與第三人，其租賃契約，對於受
    讓人仍繼續存在；前項規定，於未經公證之不動產租賃契約
    ，其期限逾五年或未定期限者，不適用之，民法第425條定
    有明文。是買賣不破租賃原則具有債權物權化之效力，在長
    期或未定期限之租賃契約，其於當事人之權義關係影響甚鉅
    ，宜付公證，以求其權利義務內容合法明確，且可防免實務
    上常見之弊端，即債務人於受強制執行時，與第三人虛偽訂
    立長期或不定期限之租賃契約，以妨礙債權人之強制執行，
    俾杜爭議而減訟源，故明定未經公證之不動產租賃契約，其
    期限逾5年或未定期限者，排除買賣不破租賃原則，而不適
    用第1項規定，因而增訂第2項（民法第425條於88年4月21日
    修法理由參照）。
　⒉上訴人雖抗辯：系爭房屋及增建物原為○○○所有，因○○○無力
    清償其對陳一火所負債務，故自106年3月起將系爭房屋及增
    建物出租予陳一火，並簽有系爭租約，依民法第425條第1項
    規定，縱系爭房屋及增建物日後出售予被上訴人，亦不影響
    陳一火基於系爭租賃關係使用系爭房屋及增建物之權利；劉
    冠良受僱於陳一火，亦屬有權占有使用系爭房屋與增建物等
    語，並提出系爭租約為證（見本院卷第91至105頁）。惟上
    訴人於本院已自承：伊等於原審及執行程序中均未提出系爭
    租約等語（見本院卷第129頁）；且執行法院於109年6月29
    日至系爭土地、系爭房屋及增建物現場進行測量及查封作業
    ，劉冠良在場表示其為○○○前夫，並稱系爭房屋及增建物是
    其與○○○使用，一樓由其以100萬元頂下經營○○○紙舖，並每
    月給付○○○1萬元租金，但雙方無書面契約，經執行法院記載
    於執行筆錄，劉冠良並於在場人欄簽名等情（不爭執事項⒋
    參照），與劉冠良於原審陳稱：陳一火向○○○承租系爭房屋
    及增建物等語（見原審卷第44頁）卻有不符，究竟向○○○取
    得系爭房屋及增建物之使用權限人為陳一火或劉冠良，已難
    認定；況若上訴人與○○○間確有租賃關係存在，何以先前均
    未提出該租約，亦有可疑。再觀諸系爭租約所載內容，可知
    陳一火以劉冠良為連帶保證人，向○○○承租系爭房屋，租賃
    期限約定自106年3月1日至122年2月29日（不爭執事項⒏參照
    ）。則系爭租約之租賃期限顯然逾越5年，又未據上訴人舉
    證證明系爭租約有經過公證，依前揭說明，本件並無民法第
    425條第1項規定之適用。被上訴人既不受系爭租約之拘束，
    上訴人自無從以系爭租約作為占有使用系爭房屋及增建物之
    權源。故而，上訴人此部分抗辯，要無可採。
　⒊基上，被上訴人既為系爭房屋及增建物之所有權人（不爭執
    事項⒍參照），上訴人亦不爭執其等均為系爭房屋及增建物
    之占有人（本院卷第208頁，不爭執事項⒐參照），並經本院
    認定上訴人並無占有使用系爭房屋及增建物之權源如前，上
    訴人無權占用被上訴人所有之系爭房屋及增建物乙節，自堪
    認定。則被上訴人自得本於所有權之作用，以上訴人為無權
    占有之由，請求上訴人自系爭房屋及增建物遷出，並將系爭
    房屋及增建物騰空返還被上訴人。
  ㈡被上訴人請求上訴人給付自109年12月4日起至騰空遷讓返還
    系爭房屋及增建物之日止按月連帶給付伊1萬元之損害額，
    為有理由：
  ⒈上訴人無權占有使用系爭房屋及增建物，可獲得相當於租金
    之不當利益，同時造成房屋所有權人之損害，乃社會通常觀
    念。故而被上訴人主張上訴人無權占用系爭房屋及增建物，
    共同侵害被上訴人之所有權，依民法第184條第1項前段、第
    185條前段規定，請求上訴人負連帶損害賠償責任，自屬有
    據。再被上訴人因上訴人無權占有使用系爭房屋及增建物所
    受損害，經兩造合意以每月1萬元計算（不爭執事項⒑參照）
    ，則被上訴人請求上訴人自109年12月4日起至遷讓房屋之日
    止按月連帶給付被上訴人1萬元，自為可採。
　⒉陳一火雖抗辯：因○○○有積欠陳一火款項，已約定以系爭租約
    之租金抵償，被上訴人未通知陳一火已承受系爭租約之租金
    債權前，陳一火仍依約以債權抵償租金之清償，被上訴人不
    得再向上訴人請求給付租金等語。然系爭租約並無民法第42
    5條第1項規定之適用，對被上訴人不生拘束，已如前述，則
    陳一火與○○○間有無債權債務關係及就租金如何抵償之約定
    ，自與被上訴人無關。陳一火此部分抗辯，要無可採。
五、綜上所述，被上訴人依民法第767條第1項前段、中段、第18
    4條第1項前段、第185條規定，請求上訴人將系爭房屋及增
    建物騰空遷讓返還予被上訴人，及自109年12月4日起至騰空
    遷讓返還系爭房屋及增建物之日止按月連帶給付被上訴人1
    萬元，為有理由，應予准許。原審為被上訴人此部分勝訴之
    判決，並考量現場狀況，就遷讓系爭房屋及增建物部分依職
    權酌定3個月履行期間，核無不合。上訴意旨指摘原判決此
    部分不當，求予廢棄改判，為無理由，應駁回其上訴。
六、本件事證已臻明確，兩造其餘之攻擊或防禦方法及所用之證
    據，經本院斟酌後，認為均不足以影響本判決之結果，爰不
    逐一論列，附此敘明。
七、據上論結，本件上訴無理由，爰判決如主文。　　
中　　華　　民　　國　　111 　年　　8 　　月　　16　　日
                  民事第五庭    審判長法　官  游文科
　　　　　　　　　　　　　　          法　官  吳崇道
　　　　　　　　　　　　　　　        法　官  楊珮瑛
正本係照原本作成。
上訴人20日內得上訴。
如不服本判決，應於收受送達後20日內向本院提出上訴書狀，其
未表明上訴理由者，應於提出上訴後20日內向本院補提理由書狀
（均須按他造當事人之人數附繕本）。因疫情而遲誤不變期間，
得向法院聲請回復原狀。
上訴時應提出委任律師或具有律師資格之人之委任狀；委任有律
師資格者，另應附具律師資格證書及釋明委任人與受任人有民事
訴訟法第466條之1第1項但書或第2項所定關係之釋明文書影本。
如委任律師提起上訴者，應一併繳納上訴裁判費。

                                      書記官  金珍華
　　　　　　　　　　　　　　　　　　　
中　　華　　民　　國　　111 　年　　8 　　月　　16　　日